ACORDAO-COMPLETO-2333328

ACÓRDÃO 2237/2019 ATA 6/2019 - PRIMEIRA CÂMARA

VISTOS, relatados e discutidos estes autos de aposentadorias concedidas pela Universidade Federal de Minas Gerais,
ACORDAM os Ministros do Tribunal de Contas da União, reunidos em sessão da 1ª Câmara, diante das razões expostas pelo Relator, com fundamento nos arts. 71, inciso III, da Constituição Federal, 1º, inciso V, 39, inciso II, e 45 da Lei 8.443/1992, em:
9.1. considerar prejudicado, por perda de objeto, nos termos do art. 260, § 5º, do Regimento Interno, o exame dos atos de aposentadoria da sra. Maria Virgínia Tunes Aluotto e dos srs. Antônio Marques Netto, Domingos Magno Ferreira, Jacy Camarão de Figueiredo, João Alcides Abreu e Sidney José Portella;
9.2. considerar legais os atos de aposentadoria de interesse das sras. Accacia Júlia Guimarães Pereira, Ana Lucia Magela de Resende e Tereza Canesso Dalla Rosa e dos srs. Benedicto Jonas de Oliveira Franco, José Afonso Alvares Rodrigues e Sílvio Martins da Silva, ordenando seu registro, ressaltando que a acumulação irregular da vantagem do art. 184, inciso II, da Lei 1.711/52 com quintos incorporados, originalmente verificada nos proventos da sra. Tereza Canesso Dalla Rosa, não mais subsiste;
9.3. considerar ilegais os atos de aposentadoria dos srs. José Alves e Davi Madeira dos Santos, recusando seu registro;
9.4. dispensar o ressarcimento das quantias indevidamente recebidas, em boa-fé, pelos srs. José Alves e Davi Madeira dos Santos, consoante o Enunciado 106 da Súmula de Jurisprudência deste Tribunal;
9.5. determinar à Universidade Federal de Minas Gerais, com fulcro nos arts. 71, inciso IX, da Constituição Federal, 262 do Regimento Interno e 6º, § 2º, da Resolução TCU 206/2007, que:
9.5.1. faça cessar, no prazo de 15 (quinze) dias, contado a partir da ciência desta deliberação, os pagamentos decorrentes dos atos considerados ilegais, sob pena de responsabilidade solidária da autoridade administrativa omissa;
9.5.2. faça cessar, no prazo de 15 (quinze) dias contado a partir da ciência desta deliberação, sob pena de responsabilidade solidária da autoridade administrativa omissa, o pagamento ao sr. José Afonso Álvares Rodrigues da parcela “10289 DECISAO JUDICIAL N TRAN JUG AP”, alusiva à incorporação de “quintos de FC”;
9.5.3. dê ciência do inteiro teor desta deliberação aos srs. Davi Madeira dos Santos, José Afonso Álvares Rodrigues e José Alves, alertando-os de que o efeito suspensivo proveniente da interposição de eventuais recursos, caso não providos, não os exime da devolução dos valores indevidamente percebidos após a notificação;
9.5.4. envie a esta Corte de Contas, no prazo de 30 (trinta) dias, por cópia, comprovante de que os srs. Davi Madeira dos Santos, José Afonso Álvares Rodrigues e José Alves tiveram ciência desta deliberação;
9.6. esclarecer à unidade de origem, com supedâneo no art. 262, § 2º, do Regimento Interno do TCU, que as concessões consideradas ilegais poderão prosperar mediante a emissão e o encaminhamento a este Tribunal de novos atos concessórios, escoimados das irregularidades apontadas nestes autos;
9.7. determinar à Sefip que:
9.7.1. proceda ao destaque do ato de aposentadoria do sr. Romário Antônio de Almeida e, previamente à instrução do novo processo, verifique, em seus proventos, a correção da parcela “VP ART. 41 § 3º LEI 8112/90”, no valor constante de R$ 233,09, imune de quaisquer eventuais alterações promovidas na estrutura remuneratória do seu cargo de origem, franqueando ao ex-servidor, caso necessário, a oportunidade de se manifestar a respeito;
9.7.2. valendo-se da faculdade prevista no art. 260, § 3º, do Regimento Interno, proceda à imediata autuação e subsequente instrução da pensão instituída pelo ex-servidor Antônio Marques Netto, atentando, em particular, para os efeitos da parcela “decisão judicial” originalmente incluída nos proventos de aposentadoria;
9.7.3. verifique a exação dos proventos atualmente pagos à pensionista do ex-servidor João Alcides Abreu, em particular no que tange aos efeitos da parcela “decisão judicial” originalmente incluída nos proventos de aposentadoria do instituidor, adotando, caso identificada irregularidade, as providências eventualmente cabíveis para revisão de ofício do respectivo ato, uma vez já registrado pelo Tribunal;
9.7.4. monitore o cumprimento das medidas indicadas no item 9.5;
9.8. encaminhar cópia deste acórdão à Advocacia-Geral da União, para conhecimento e adoção das medidas que entender pertinentes no tocante ao processo judicial de interesse do ex-servidor Benedicto Jonas de Oliveira Franco (Ação Ordinária 2008.38.00.001103-2, originalmente proposta na 15ª Vara da Justiça Federal de Minas Gerais) .

Apreciação, para fins de registro, de aposentadorias concedidas pela Universidade Federal de Minas Gerais.

Primeira Câmara

Universidade Federal de Minas Gerais.

3. Interessados: Accacia Júlia Guimaraes Pereira (XXX.988.446-XX); Ana Lúcia Magela de Resende (XXX.528.778-XX); Antônio Marques Netto (XXX.923.556-XX); Benedicto Jonas de Oliveira Franco (XXX.629.526-XX); Davi Madeira dos Santos (XXX.321.886-XX); Domingos Magno Ferreira (XXX.514.496-XX); Jacy Camarão de Figueiredo (XXX.725.136-XX); João Alcides Abreu (XXX.124.656-XX); José Afonso Álvares Rodrigues (XXX.031.016-XX); José Alves (XXX.427.316-XX); Maria Virgínia Tunes Aluotto (XXX.526.106-XX); Romário Antônio de Almeida (XXX.054.326-XX); Sidney José Portella (XXX.543.966-XX); Sílvio Martins da Silva (XXX.400.506-XX); Tereza Canesso Dalla Rosa (XXX.563.916-XX).

13.1. Ministros presentes: Walton Alencar Rodrigues (Presidente), Benjamin Zymler (Relator), Bruno Dantas e Vital do Rêgo.
13.2. Ministros-Substitutos presentes: Augusto Sherman Cavalcanti e Weder de Oliveira.

BENJAMIN ZYMLER

Adoto como relatório, com os ajustes de forma pertinentes, a instrução elaborada no âmbito da Secretaria de Fiscalização de Pessoal (Sefip) , a qual contou com a anuência dos dirigentes da unidade técnica e do representante do Ministério Público:
“INTRODUÇÃO
1.	Trata-se de atos de concessão de aposentadoria a Benedicto Jonas de Oliveira Franco, Antônio Marques Netto, José Afonso Álvares Rodrigues, Sidney José Portella, Jacy Camarão de Figueiredo, João Alcides Abreu, Domingos Magno Ferreira, Sílvio Martins da Silva, José Alves, Accacia Júlia Guimaraes Pereira, Davi Madeira dos Santos, Romário Antônio de Almeida, Tereza Canesso Dalla Rosa, Ana Lúcia Magela de Resende e Maria Virgínia Tunes Aluotto, ex-servidores da Universidade Federal de Minas Gerais – UFMG. 
2.	Os atos foram submetidos à apreciação do Tribunal de Contas da União (TCU) para fim de registro, nos termos do art. 71, inciso III, da Constituição Federal. O cadastramento e a disponibilização ao TCU ocorreram por intermédio do Sistema de Apreciação e Registro de Atos de Admissão e Concessões (Sisac) , na forma dos arts. 2º, caput e inciso II, e 4º, caput, da Instrução Normativa-TCU 55/2007.
HISTÓRICO
....................................................................................................................................................................
6.	Em cumprimento à determinação do Ministro Relator, e com vistas a assegurar a oportunidade do uso das garantias constitucionais do contraditório e da ampla defesa, esta Unidade Técnica encaminhou oitiva aos ex-servidores Benedicto Jonas de Oliveira Franco (peça 20) , Davi Madeira dos Santos (peça 21) e José Alves (peça 22) para que se manifestassem em relação a inconsistências no recebimento de parcelas judiciais em desacordo com o entendimento do TCU, delineado no Acórdão 2161/2005-TCU-Plenário, por se tratar de erro na execução da sentença que determinou o pagamento relativo a rubricas judiciais (hora extra, URV - 3,17%, planos econômicos, diferença de vencimentos/proventos etc.) , as quais devem ser absorvidas pelas novas estruturas remuneratórias implantadas (ou mesmo por reajuste geral) após o provimento jurisdicional.
7.	Ainda com os mesmos objetivos, foi encaminhada oitiva para José Afonso Álvares Rodrigues (peça 23) para que se manifestasse sobre o recebimento de rubrica judicial (R$ 861,40) a título de incorporação de função, em valor superior ao permitido, conforme entendimento jurisprudencial do TCU (Decisão 14/2001-Plenário, Acórdão 835/2012-TCU-Plenário, 5.810/2012-1ª Câmara, 6.391/2012-2ª Câmara e 582/2013-2ª Câmara, entre outros) .
8.	O Sr. Benedicto Jonas tomou ciência da oitiva (peça 26) e encaminhou sua resposta (peça 38) . Já os ex-servidores José Afonso, José Alves e Davi Madeira tomaram ciência das oitivas (peças 24, 25 e 27) , mas não se manifestaram nos autos. 
EXAME TÉCNICO
Das constatações
9.	Após análise da ficha financeira extraída do Siape (peça 39) e dos atos Sisac, verificou-se que as aposentadorias de Accacia Júlia Guimaraes Pereira, Ana Lúcia Magela de Resende, Maria Virgínia Tunes Aluotto, Romário Antônio de Almeida, Sílvio Martins da Silva e Tereza Canesso Dalla Rosa não apresentam qualquer irregularidade, podendo, assim, receber a chancela de legalidade e a autorização dos registros – proposição que já recebeu a aquiescência do MP/TCU (peça 2, p. 43) .
10.	Ainda em consulta ao Siape (peça 39) , constatou-se que não há mais efeitos financeiros decorrentes dos atos de concessão de aposentadoria a Antônio Marques Netto, Domingos Magno Ferreira, Jacy Camarão de Figueiredo, João Alcides Abreu e Sidney José Portella, haja vista a ocorrência de seus falecimentos. Assim, e considerando ainda o disposto no art. 260, § 5º, do Regimento Interno e no art. 7º, inciso I, da Resolução-TCU 206/2007, temos por prejudicado, por perda de objeto, o exame do mérito das respectivas aposentadorias.
11.	Constatou-se, também, que compõem os proventos dos ex-servidores as seguintes parcelas judiciais: ‘DECISAO JUDICIAL N TRAN JUG AP’, no valor de R$ 1.111,95, relativa à diferença de vencimentos/proventos, no contracheque de Benedicto Jonas; ‘DECISAO JUDICIAL TRANS JUG APO’, no valor de R$ 43,54, relativa à hora extra, no contracheque de José Alves, e ‘DECISAO JUDICIAL N TRAN JUG AP’ e ‘DECISAO JUDICIAL TRANS JUG APO’, nos valores de R$ 331,79 e de R$ 35,13, referentes à hora extra, no contracheque de Davi Madeira. 
12.	Verificou-se, ainda, nos proventos de José Afonso Álvares Rodrigues, o recebimento de rubrica judicial (R$ 861,40) a título de incorporação de função, em valor superior ao permitido pelo TCU. 
Da aposentadoria de Benedicto Jonas de Oliveira Franco
13.	Em atendimento à oitiva, o Sr. Benedicto Jonas salientou que (peça 38) :
	a) a rubrica em questão refere-se a ação patrocinada pelo Sindicato dos Professores de Universidades Federais de Belo Horizonte, Montes Claros e Ouro Branco – APUBH, que pleiteou restabelecimento do cálculo e pagamento das vantagens previstas nos arts. 184 da Lei 1.711/1952 e art. 192 da Lei 8.112/1990 aos professores, considerando a forma como vinham sendo pagas até a criação da Classe de Professor Associado;
	b) em sede de antecipação da tutela, foi determinado à UFMG o restabelecimento do pagamento da vantagem tal como era feito por ocasião da concessão da aposentadoria, mediante depósito em juízo, e, a partir da folha de pagamento do mês de junho de 2008, a UFMG deu início aos descontos dos valores devidos para depósito em juízo;
	c) conforme se verifica em seu contracheque, o procedimento adotado pela UFMG para realização do depósito judicial é a inclusão da parcela vindicada como receita, com o título ‘DECISÃO JUDICIAL N TRAN JUG AP’, e, no mesmo contracheque, a retirada do valor, como desconto, com o título ‘DECISÃO JUDICIAL - DEP EM JUÍZO’. Ou seja, a mesma parcela entra na receita e sai na despesa para depósito em juízo;
	d) a sentença publicada em maio de 2015 manteve a decisão da tutela antecipada e julgou favoravelmente a demanda, condenando, assim, a UFMG ao pagamento das referidas vantagens de acordo com a estrutura remuneratória e funcional vigente à época das aposentadorias;
	e) a UFMG opôs Embargos de Declaração, e, após decisão, interpôs Agravo de Instrumento, mas cumpriu o determinado corrigindo os depósitos judiciais desde a data do deferimento da tutela;
	f) no momento, os autos estão pendentes de envio ao Tribunal Regional Federal da Primeira Região para análise dos recursos de Apelação, já interpostos;
	g) não pode o Tribunal de Contas da União cercear o pagamento – e consequente desconto a título de depósito em juízo – da referida parcela, pois viola o acesso à justiça, os princípios da segurança jurídica, confiança do administrado, devido processo legal, legalidade, razoabilidade e proporcionalidade e da necessária separação dos poderes.
14.	A parcela da remuneração que está sendo questionada refere-se ao pagamento, por determinação judicial, da diferença dos valores pagos na vantagem do inciso I do art. 192 da Lei 8.112/1990, em decorrência da Lei 11.344/2006, que criou a classe de professor associado. Trata-se da Ação Ordinária n. 2008.38.00.001103-2 (nova numeração - 0001100-90.2008.4.01.3800) , impetrada pelo Sindicato dos Professores de Universidades Federais de Belo Horizonte e Montes Claros – APUBH, contra a UFMG, na 15ª Vara Federal da Justiça Federal de Minas Gerais. 
15.	O Sr. Benedicto Jonas aposentou-se como professor adjunto, nível IV, em 31/5/1991, com direito a vantagem prevista no inciso I do art. 192 da Lei 8.112/1990. De acordo com o plano de carreira vigente no momento da aposentadoria, o cálculo da vantagem tomava como parâmetro a diferença dos proventos entre as classes de professor titular e professor adjunto. Entretanto, a Lei 11.344, de 8/9/2006 (conversão da MP 295/2006, de 29/5/2006) , criou a classe professor associado, posicionada entre as classes de professor adjunto e a de professor titular. Com isso, a UFMG passou a calcular a vantagem com base na diferença dos proventos entre as classes de professor titular e professor associado, para a vantagem do art. 192-I, e com base na diferença entre as classes de professor adjunto e a de professor associado, para a vantagem do art. 192-II, resultando em uma diferença a menor em desfavor dos servidores aposentados que tinham a vantagem calculada de acordo com a estrutura de carreira anterior.
16.	Com a vigência da MP 295/2006, convertida na Lei 11.344/2006, a vantagem do art. 192, inciso I, deveria ser aferida com base na diferença entre a classe de professor adjunto e a novel classe de professor associado, pois os proventos dos inativos não estão imunes a mudanças legislativas promovidas posteriormente à aposentadoria, haja vista remansosa jurisprudência acerca da inexistência de direito adquirido a regime jurídico de remuneração.
17.	De fato, a jurisprudência pacífica do Supremo Tribunal Federal sedimentou-se no sentido de que não há direito adquirido a regime de vencimentos. Destarte, não há impedimento a que alterações legislativas futuras venham a alterar estruturas de carreiras e a forma de cálculo das remunerações de servidores públicos, desde que respeitada a garantia da irredutibilidade de vencimentos (art. 37, XV, da Constituição Federal) . Tal entendimento estende-se aos inativos.
18.	Nesse sentido é a Súmula STF n. 359, que assim dispõe: ‘Ressalvada a revisão prevista em lei, os proventos da inatividade regulam-se pela lei vigente ao tempo em que o militar, ou o servidor civil, reuniu os requisitos necessários.’
19.	Ainda nesse sentido, cita-se o RE 241.884/ES, Relator Ministro Sepúlveda Pertence, DJ de 12/9/2003:
‘É firme a jurisprudência do STF no sentido de que a garantia do direito adquirido não impede a modificação para o futuro do regime de vencimentos do servidor público. Assim, e desde que não implique diminuição no quantum percebido pelo servidor, é perfeitamente possível a modificação no critério de cálculo de sua remuneração.’
20.	Na realidade, o que não se admite é a redução do montante recebido, o que não ocorreu no presente caso, eis que a citada Lei 11.344/2006 também reajustou o valor do vencimento básico.
21.	Recentes deliberações desta Corte, a exemplo do Acórdão 300/2013, confirmado pelo Acórdão 8496/2013-TCU-Primeira Câmara, evidenciam o posicionamento predominante de que, conforme expôs o Ministro José Múcio no voto condutor deste último acórdão, ‘o pagamento de remuneração ou proventos de aposentadoria constitui obrigação de trato sucessivo que se realiza com base na legislação que define a estrutura remuneratória das diversas categorias, sendo certo que não há direito adquirido a estrutura remuneratória’. Dessa forma, continuou o relator, ‘não tem qualquer relevância o argumento do recorrente de que a classe de Professor Associado, posicionada entre a classe de Professor Adjunto e Professor Titular, somente veio a ser criada pela Lei nº 11.344/2006, anos depois de ter requerido sua aposentadoria’.
22.	Ocorre que o pagamento da mencionada parcela está amparado em decisão judicial no bojo do processo 2008.38.00.001103-2 (peça 40) , ainda sem trânsito em julgado, cuja segurança foi concedida pela Justiça Federal de Minas Gerais, proferida em 22/5/2015, nos seguintes termos:
‘Em face do exposto, JULGO EXTINTO o processo, sem julgamento do mérito, na forma do art. 267, VI do CPC, em face de REGINA SOUZA LIMA DE FARIA, LOAMY VEIGA COLARES DA, RAQUEL COLARES DA FONSECA, DÉBORA COLARES DA FONSECA, MARIA OLGA TORRES NUNES VIEIRA e ADÉLlA BRENER. 
Quanto aos demais Representados, JULGO PROCEDENTE O PEDIDO, resolvendo o mérito, na forma do art. 269, I, do Código de Processo Civil para, confirmando a liminar proferida às fls. 1805/1808, declarar o direito dos Representados remanescentes ao recebimento da vantagem prevista no art. 184 da Lei 1.711, de 1952, e no art. 192 da Lei 8.112, de 1990, observada a estrutura remuneratória e funcional vigente à época, desprezando-se assim, para tal finalidade, a classe de Professor Associado, criada com a entrada em vigor da Medida Provisória n.º 295, de 2006, convertida na Lei n.º 11.344, de 2006.’
23.	Nesse caso, a jurisprudência é no sentido de que este Tribunal, apesar de considerar ilegal o ato, deve abster-se de determinar a suspensão dos pagamentos da vantagem. Isso porque a decisão judicial impede o cumprimento de determinação exarada pelo TCU com aquele propósito.
24.	Nesta situação, impõe-se considerar, ainda, os termos da Questão de Ordem aprovada pelo Plenário deste Tribunal em 8/6/2011, que estabeleceu o tratamento a ser dado às decisões judiciais, liminares ou de mérito ainda não transitadas em julgado, quando impedirem que órgãos e entidades da Administração Pública cumpram determinações expedidas pelo TCU.
25.	Assim, consoante orienta a aludida Questão de Ordem, as informações a respeito dos sobreditos provimentos judiciais devem ser encaminhadas ao Departamento de Assuntos Extrajudiciais da Advocacia-Geral da União, para a adoção das providências cabíveis, com ciência à Conjur, medida já contemplada no âmbito do Acórdão 421/2016-TCU-Primeira Câmara, razão pela qual deixa-se de adotá-la na presente oportunidade.
Das aposentadorias de José Alves e Davi Madeira dos Santos
26.	Conforme informado no item 8 desta instrução, compõem os proventos dos interessados parcelas judiciais relativas à hora extra.
27.	A despeito de os interessados terem sido regularmente notificados e não terem se manifestado em relação ao pagamento da rubrica de hora extra judicial, cabe aqui explanar o entendimento do TCU a respeito do tema. 
Da Hora Extra Judicial
28.	O entendimento do TCU, balizado pela Decisão 100/2002-TCU-Segunda Câmara, é pacífico no sentido de que a incorporação de horas extras à remuneração do servidor que passou de celetista a estatutário encontra óbice intransponível na ausência de previsão legal.
29.	As reiteradas decisões nesse mesmo sentido culminaram na edição do Enunciado 241 da Súmula da Jurisprudência do TCU:
‘As vantagens e gratificações incompatíveis com o Regime Jurídico Único, instituído pela Lei nº 8.112, de 11-12-90, não se incorporam aos proventos nem à remuneração de servidor cujo emprego, regido até então pela legislação trabalhista, foi transformado em cargo público por força do art. 243 do citado diploma legal.’
30.	As exceções seriam os casos em que houve decisão judicial que garantiu a continuidade do pagamento com vistas a garantir a irredutibilidade da remuneração anteriormente recebida pelos novos servidores quando ainda se encontravam sob o regime celetista.
31.	Nesses casos, a parcela deve ser paga na forma de vantagem pessoal nominalmente identificada (VPNI) , devendo ser gradualmente compensada, até sua completa absorção, pelos reajustes subsequentes de remuneração (Acórdão 296/2014-TCU-Primeira Câmara e 4.216/2014 da Segunda Câmara, entre outros) . 
32.	O entendimento do TCU é corroborado pelo Supremo Tribunal Federal, conforme se constata na ementa do acórdão prolatado nos autos do Mandado de Segurança 22.455-DF: 
‘EMENTA: Mandado de segurança contra ato imputado ao Presidente do Tribunal de Contas da União. Ato administrativo que determinou a suspensão de pagamento de horas extras incorporadas aos salários dos impetrantes, por decisão do TCU. 2. Entendimento assente no Tribunal de Contas deflui da aplicação de preceitos atinentes à limitação que as normas administrativas impõem à incidência da legislação trabalhista sobre os servidores públicos regidos pela CLT, à época em que tal situação podia configurar-se. 3. Entendimento no sentido de que não é possível a coexistência das vantagens dos dois regimes funcionais. Ao ensejo da transferência do impetrante para o sistema estatutário, ut Lei nº 8.112/90, há de ter o regime próprio desta Lei, ressalvada, tão só, a irredutibilidade dos salários. 4. Mandado de segurança indeferido.’
33.	Assim, para verificar a regularidade da parcela, cabe verificar se os reajustes posteriores da remuneração dos interessados foram superiores ao valor da parcela, o que comprova sua absorção. É, portanto, providência desnecessária a realização de diligência para obter cópia da decisão judicial, conforme reconheceu o voto condutor do Acórdão 5352/2009-TCU-Segunda Câmara.
34.	Para essa verificação, não é necessário retroagir à data de início do pagamento destacado da parcela. Nos anos 2008 e 2009, inúmeras carreiras foram beneficiadas com reestruturações, criação ou modificação de gratificações que trouxeram aumento significativo de vencimentos. 
35.	Na carreira dos interessados, esse aumento ocorreu por meio da edição das Leis 11.091/2005, 11.784/2008 e 12.772/2012. Basta, assim, comparar fichas financeiras antes e depois do advento dessas novas estruturas remuneratórias.
36.	Procedendo-se à comparação das fichas desses diferentes momentos (peça 39) , constata-se que a parcela questionada está sendo paga pelo valor nominal (VPNI) , como é correto. Contudo, não houve sua absorção, apesar dos reajustes remuneratórios terem superado o valor nominal da parcela.
37.	Assim, é ilegal a continuidade do pagamento da mencionada parcela após o advento das Leis 11.091/2005, 11.784/2008 e 12.772/2012. 
38.	Cabe observar que não há que se falar em ofensa à coisa julgada, pois ‘a coisa julgada é limitada pela situação jurídica sob cuja órbita se configurou’ (voto condutor do Acórdão 6739/2010-TCU-Primeira Câmara) . 	
39.	Vale, aqui, transcrever trecho do voto condutor do Acórdão 1857/2003-TCU-Plenário:
‘Não é demais lembrar que os efeitos da decisão judicial referente a relação jurídica continuativa só perduram enquanto subsistir a situação de fato ou de direito que lhe deu causa, conforme se depreende do disposto no art. 471, inciso I, do Código de Processo Civil. (...) 
Em suma, não representa afronta à coisa julgada a decisão posterior deste Tribunal que afaste pagamentos oriundos de sentenças judiciais cujo suporte fático de aplicação já se tenha exaurido e que não tenham determinado explicitamente a incorporação definitiva da parcela concedida’  (grifo) .
40.	Pela pertinência, transcreve-se, igualmente, trecho do voto condutor do Acórdão 2998/2013-TCU-Segunda Câmara:
‘ (...) Não é razoável, pois, que a servidora permaneça recebendo vantagem oriunda de perda ocorrida em estrutura remuneratória de 1995, não mais vigente.
Havendo alteração na situação jurídica com base na qual foi proferida a sentença, afasta-se a incidência da coisa julgada, ex vi do art. 471 do Código de Processo Civil.’
41.	Na mesma linha, os acórdãos proferidos pelo Supremo Tribunal Federal nos autos do Recurso Extraordinário 241.884-ES e do Mandado de Segurança 11.145-DF, cujas ementas se reproduzem a seguir:
‘Professores do Estado do Espírito Santo: aplicação de lei local que determinara a incorporação ao vencimento-base da gratificação de regência de classe: inexistência de violação às garantias constitucionais do direito adquirido e da irredutibilidade de vencimentos (CF, art. 37, XV) . É firme a jurisprudência do STF no sentido de que a garantia do direito adquirido não impede a modificação para o futuro do regime de vencimentos do servidor público. Assim, e desde que não implique diminuição no quantum percebido pelo servidor, é perfeitamente possível a modificação no critério de cálculo de sua remuneração’ (RE 241.884-ES) . 
‘MANDADO DE SEGURANÇA. SERVIDOR PÚBLICO APOSENTADO. LEI N. 10.475/2002. COISA JULGADA. PERCEPÇÃO DOS 26,05% DA URP DE 1989. 1. Não há ofensa à coisa julgada material quando ela é formulada com base em uma determinada situação jurídica que perde vigência ante o advento de nova lei que passa a regulamentar as situações jurídicas já formadas, modificando o status quo anterior. 2. Segurança denegada’ (MS 11.145-DF) .
42.	Por fim, também nesse sentido se pronunciou o Superior Tribunal de Justiça no Mandado de Segurança 13.721/DF:
‘Mandado de segurança. Ato coator praticado pelo Conselho da Justiça Federal. Servidores Públicos. Obtenção, mediante ação transitada em julgado em 1993, do reconhecimento do direito à correção monetária de 26,05% sobre sua remuneração mensal (URP) . Posterior aprovação, mediante as Leis nº s 9.421/96, 10.745/02 e 11.416/2006, de Planos de Cargos e Salários, com reestruturação das carreiras do Poder Judiciário. Determinação, pelo CNJ, da absorção paulatina das diferenças de correção monetária, culminando com a equalização dos vencimentos. Alegação de ofensa à coisa julgada. Inexistência.
A coisa julgada que assegura vantagens funcionais se perfectibiliza à vista da lei vigente à data da sentença. Alterada a lei, e fixados novos vencimentos, o funcionário só tem direito a sua irredutibilidade, de modo que, se for o caso, perceberá como vantagem pessoal a parcela suprimida. Precedente. Segurança denegada’  (grifo) .
43.	A supressão do pagamento destacado da parcela judicial não caracteriza, portanto, desrespeito à coisa julgada, mas, sim, mera equalização dos vencimentos em face de panorama jurídico posterior.
44.	Cabe, assim, proposta de ilegalidade e recusa de registro dos atos.
Da aposentadoria de José Afonso Álvares Rodrigues
45.	Consta nos proventos do inativo rubrica judicial no valor de R$ 861,40, referente a incorporação de função, cujo valor é superior ao permitido pelo TCU.
46.	Examinando-se o ato Sisac (peça 1, p. 49) , verifica-se que o interessado obteve direito à incorporação de 5/5 de FG-1.
47.	Embora o interessado não tenha respondido à oitiva encaminhada pelo TCU, vale aqui expor o entendimento do Tribunal em relação à incorporação de funções.
Dos quintos/décimos de FC e FG
48.	Com relação à rubrica judicial dos quintos/décimos calculados de acordo com a Portaria MEC 474/1987, dada a complexidade do tema, vale aqui expor o entendimento do Tribunal.
49. 	De acordo com a firme jurisprudência do TCU, é legítima a incorporação de quintos de função comissionada (quintos de FC) com base nos critérios definidos pela Portaria - MEC 474/1987. Contudo, é ilegítima a inclusão na base de cálculo da vantagem dos reajustes concedidos pelas leis subsequentes que reestruturaram as carreiras das instituições federais de ensino ao longo do tempo, a teor do Acórdão 1283/2006-TCU-Segunda Câmara. 
50.	As sentenças judiciais que garantem a percepção das funções comissionadas com base na Portaria - MEC 474/1987 não determinam que a vantagem do art. 193 da Lei 8.112/1990 ou os quintos da função correspondente (art. 62 da Lei 8.112/1990) devam ser calculados para sempre com base nos parâmetros da Portaria - MEC 474/1987, mesmo sobre novos planos de carreira, e incluindo vantagens criadas posteriormente.
51.	Se as sentenças judiciais determinassem esse modo de cálculo, equivaleria a reconhecer direito adquirido a regime de vencimentos, o que é repelido pela jurisprudência do Supremo Tribunal Federal, a exemplo do RE 241.884-ES. 
52.	As sentenças judiciais limitam-se a coibir decessos remuneratórios decorrentes da transformação das funções comissionadas (FC) em cargos de direção (CD) , conforme determinado pela Lei 8.168/1991. 
53.	As razões pelas quais o TCU adotou esse entendimento estão muito bem explicadas no voto condutor do Acórdão 835/2012-TCU-Plenário. (...) .
54.	Vale lembrar que o cálculo das FC estava previsto no art. 2º da Portaria - MEC 474/1987, o qual estabelecia que: 
‘Art. 2º. As Funções Comissionadas são previstas no Anexo I, devendo ser exercidas em regime de tempo integral. 
Parágrafo Único. A remuneração das Funções Comissionadas previstas no Anexo I terá valor igual ao da remuneração do Professor Titular da carreira do Magistério Superior em regime de Dedicação Exclusiva, com Doutorado, acrescida dos percentuais a seguir especificados: 
FC-1 - 80% 
FC-2 - 65% 
FC-3 - 55% 
FC-4 - 40% 
FC-5 - 30% 
FC-6 - 20%’.
55.	Tendo em vista as alterações de moedas ocorridas em julho de 1993 e junho de 1994, foi adotada a tabela de remuneração vigente em janeiro de 1995 como referência para o cálculo da referida VPNI.
56.	As tabelas a seguir apresentam os valores da VPNI integral para cada FC e FG, conforme a jurisprudência do TCU (Acórdão 1915/2012-TCU-Plenário) :
Tabela 1 – Funções Comissionadas (FC) 
	Função
	%
	Remuneração (*) 
	Valor do acréscimo
	Total da VPNI em 1995
	Índices (**) 
	Valor total da VPNI (5/5) 

	FC-1
	80
	3.169,37
	2.535,49
	5.704,86
	1,04535
	5.963,58

	FC-2
	65
	3.169,37
	2.060,09
	5.229,46
	1,04535
	5.466,61

	FC-3
	55
	3.169,37
	1.743,15
	4.912,52
	1,04535
	5.135,30

	FC-4
	40
	3.169,37
	1.267,74
	4.437,11
	1,04535
	4.638,34

	FC-5
	30
	3.169,37
	950,81
	4.120,18
	1,04535
	4.307,03

	FC-6
	20
	3.169,37
	633,87
	3.803,24
	1,04535
	3.975,72

	FC-7
	0
	3.169,37
	0
	3.169,37
	1,04535
	3.313,10

 (*) Remuneração do cargo de Professor Titular com dedicação exclusiva e doutorado em janeiro/1995 - vencimento mais GAE, no percentual de 160%, instituída pela Lei Delegada 13/1992, majorada pela Lei 8.676/1993.
 (**)  Aumentos lineares de 1995 a 2013 (1% + 3,5% = 1,01 x 1,035) .
Tabela 2 – Funções Gratificadas (FG) 
	NÍVEL
	VENCIMENTO (R$) 
	GADF (R$) 
	TOTAL (R$) 
	VALOR ATUAL (R$) *

	FG – 1
	77,40
	128,48
	205,88
	267,90

	FG – 2
	66,10
	109,73
	175,83
	228,80

	FG – 3
	54,76
	90,90
	145,66
	189,60

	FG – 4
	40,05
	66,48
	106,53
	138,60

	FG – 5
	30,81
	51,14
	81,95
	106,70

	FG – 6
	22,82
	37,88
	60,70
	79,00

	FG – 7
	21,78
	36,15
	57,93
	58,50

*Reajustado em 1% pela Lei nº 10.697/2003 e pelos 28,86% deferidos pela MP nº 2169-43/2001
57.	Considerando-se a tabela 2 acima, o valor a ser pago referente à incorporação de 5/5 de FG-1 ao Sr. José Afonso é R$ 267,90. Assim, comparando-se esse valor com o que o ex-servidor recebe atualmente – R$ 861,40, conforme ficha Siape (peça 39) , o interessado está percebendo a quantia de R$ 593,50 a maior.
58.	Dessa forma, o ato deve ser julgado ilegal, sem prejuízo de se determinar à UFMG que faça o devido ajuste na rubrica em questão.
CONCLUSÃO 
59.	Verificou-se que os atos de Accacia Júlia Guimaraes Pereira, Ana Lúcia Magela de Resende, Maria Virgínia Tunes Aluotto, Romário Antônio de Almeida, Sílvio Martins da Silva e Tereza Canesso Dalla Rosa não apresentam qualquer irregularidade, por isso devem ser julgados pela legalidade.
60.	No tocante às aposentadorias de Antônio Marques Netto, Domingos Magno Ferreira, Jacy Camarão de Figueiredo, João Alcides Abreu e Sidney José Portella, haja vista a ocorrência de seus falecimentos, o exame de seus atos restaram prejudicados, por perda de objeto, nos termos do art. 260, § 5º, do Regimento Interno do TCU e do art. 7º da Resolução-TCU 206/2007.
61.	Quanto às aposentadorias de José Alves e Davi Madeira dos Santos, constatou-se que compõem seus proventos parcelas referentes à hora extra judicial.
62.	Contudo, é irregular a continuidade do pagamento destacado dessas parcelas. Conforme a jurisprudência pacífica do TCU, o valor das parcelas já deveria ter sido absorvido pelo reajuste ocorrido na carreira dos interessados. Assim, cabe proposta de ilegalidade e recusa de registro de ambos os atos de aposentadoria.
63.	Em relação ao ato de Benedicto Jonas de Oliveira Franco, verificou-se que o ex-servidor percebe em seus proventos parcela de decisão judicial relativa à diferença de cálculo de vencimentos/proventos do art. 192 da Lei 8.112/1990, em desacordo com o entendimento do TCU. Assim, o ato deve ser considerado ilegal, devendo o TCU abster-se de determinar a suspensão dos pagamentos da vantagem, por esta encontrar-se amparada por decisão por decisão judicial no âmbito do processo 2008.38.00.001103-2, da Justiça Federal de Minas Gerais.
64.	No concernente à aposentadoria de José Afonso Alvares Rodrigues, consignou-se que a rubrica judicial de quintos de FG está sendo paga a maior, razão pela qual o referido ato deve ser julgado ilegal, sem prejuízo de se determinar à UFMG que faça o devido ajuste na rubrica em questão.
65.	Quanto aos valores já pagos, propõe-se dispensar a devolução, com fundamento no Enunciado 106 da Súmula da Jurisprudência do TCU.
66.	Por fim, vale destacar que os atos em análise foram disponibilizados ao TCU em 2008 e 2009, há mais de cinco anos, portanto. Assim, fez-se necessária a instauração do contraditório, segundo o entendimento estabelecido no Acórdão 587/2011-TCU-Plenário.
PROPOSTA DE ENCAMINHAMENTO
67.	Ante o exposto, e com base nos arts. 71, inciso III, da Constituição Federal, 1º, inciso V, e 39, inciso II, da Lei 8.443/1992, 260, §§ 1º e 5º, do Regimento Interno e 7º da Resolução-TCU 206/2007, propõe-se:
a) considerar legais e ordenar o registro dos atos de aposentadoria de Accacia Júlia Guimaraes Pereira, Ana Lúcia Magela de Resende, Maria Virgínia Tunes Aluotto, Romário Antônio de Almeida, Sílvio Martins da Silva e Tereza Canesso Dalla Rosa; 
b) considerar prejudicados, por perda de objeto, os atos de aposentadoria de Antônio Marques Netto, Domingos Magno Ferreira, Jacy Camarão de Figueiredo, João Alcides Abreu e Sidney José Portella, em virtude de seus falecimentos;
c) considerar ilegais e recusar o registro dos atos de aposentadoria de Benedicto Jonas de Oliveira Franco, José Alves, Davi Madeira dos Santos e José Afonso Álvares Rodrigues;
d) dispensar a devolução dos valores indevidamente recebidos até a data da ciência do acórdão que vier a ser prolatado, com base no Enunciado 106 da Súmula da Jurisprudência do TCU;
e) determinar à Universidade Federal de Minas Gerais – UFMG, com base no art. 45 da Lei 8.443/1992, que:
e.1) faça cessar os pagamentos decorrentes dos atos impugnados (excetuando-se o de Benedicto Jonas de Oliveira Franco) , excluindo as parcelas de hora extra de José Alves e Davi Madeira dos Santos, e ajustando o valor da rubrica de FG de José Afonso Álvares Rodrigues, comunicando ao TCU, no prazo de quinze dias, as providências adotadas, nos termos dos arts. 262, caput, do Regimento Interno e 8º, caput, da Resolução-TCU 206/2007;
e.2) cadastre novos atos dos ex-servidores citados no subitem anterior (com exceção do de Benedicto Jonas de Oliveira Franco) , livres das irregularidades apontadas, submetendo-os ao TCU no prazo de trinta dias, nos termos dos arts. 262, § 2º, do Regimento Interno e 19, § 3º, da Instrução Normativa-TCU 78/2018;
f) informe aos interessados o teor do acórdão que vier a ser prolatado, encaminhando ao TCU, no prazo de trinta dias, comprovante da data de ciência pelos interessados, nos termos do art. 4º, § 3º, da Resolução-TCU 170/2004, alertando-os de que o efeito suspensivo proveniente de eventual interposição de recurso junto ao TCU não os exime da devolução dos valores indevidamente percebidos após a notificação, em caso de não provimento desse recurso.”
É o relatório.

Flavia da Cunha Pinto Mesquita (75.347/OAB-MG) e outros, representando Benedicto Jonas de Oliveira Franco.

Procurador Júlio Marcelo de Oliveira.

APOSENTADORIAS. LEGALIDADE E REGISTRO DE PARTE DAS CONCESSÕES. EXAME PREJUDICADO DE OUTRAS, ANTE O FALECIMENTO DOS BENEFICIÁRIOS. DESTAQUE DE UM DOS ATOS. NEGATIVA DE REGISTRO DOS DEMAIS, EM FACE DA INCLUSÃO NOS PROVENTOS DE PARCELAS IRREGULARES SUPOSTAMENTE AMPARADAS POR DECISÕES JUDICIAIS (HORAS EXTRAS). DETERMINAÇÕES.

APOSENTADORIA (APOS)

Secretaria de Fiscalização de Pessoal (SEFIP).

Em exame as aposentadorias de quinze ex-servidores da Universidade Federal de Minas Gerais (UFMG) .
2.	Tratando-se de atos remetidos ao Tribunal há mais de cinco anos, ainda sem apreciação definitiva, foi previamente realizada a oitiva dos interessados que, potencialmente, poderiam ter negado o registro de suas concessões, conforme segue: 
	• Benedicto Jonas de Oliveira Franco – pagamento a maior da vantagem prevista no art. 192, inciso I, da Lei 8.112/1990 (aposentadoria-prêmio) ;
	• Davi Madeira dos Santos e José Alves – inclusão nos proventos de rubricas alusivas a horas extras, obtidas sob a legislação trabalhista; e
	• José Afonso Álvares Rodrigues – pagamento a maior de quintos incorporados de função comissionada.
3.	Regularmente chamados aos autos, apenas o sr. Benedicto Jonas de Oliveira Franco se manifestou. A propósito, consignou o interessado que o cálculo de sua aposentadoria-prêmio – realizado sem levar em conta a reestruturação da carreira do magistério superior promovida pela Lei 11.344/2006 – estaria protegido por decisão judicial.
4.	Instruindo o feito, a Secretaria de Fiscalização de Pessoal (Sefip) propõe:
“a) considerar legais e ordenar o registro dos atos de aposentadoria de Accacia Júlia Guimarães Pereira, Ana Lúcia Magela de Resende, Maria Virgínia Tunes Aluotto, Romário Antônio de Almeida, Sílvio Martins da Silva e Tereza Canesso Dalla Rosa; 
b) considerar prejudicados, por perda de objeto, os atos de aposentadoria de Antônio Marques Netto, Domingos Magno Ferreira, Jacy Camarão de Figueiredo, João Alcides Abreu e Sidney José Portella, em virtude de seus falecimentos;
c) considerar ilegais e recusar o registro dos atos de aposentadoria de Benedicto Jonas de Oliveira Franco, José Alves, Davi Madeira dos Santos e José Afonso Álvares Rodrigues”.
5.	No caso específico do sr. Benedicto Jonas de Oliveira Franco, entende a unidade técnica que, a despeito da negativa de registro de sua aposentadoria, o pagamento a maior da vantagem do art. 192, inciso I, da Lei 8.112/1990 não pode ser corrigido até que, eventualmente, venha a ser desconstituída a sentença judicial obtida pelo interessado.
6.	O Ministério Público põe-se de acordo.
7.	Com as vênias de estilo, divirjo, em parte, do encaminhamento sugerido nos pareceres.
8.	Relativamente aos atos tidos por legais, acompanho a Sefip no tocante à sra. Accacia Júlia Guimarães Pereira, à sra. Ana Lúcia Magela de Resende, à sra. Tereza Canesso Dalla Rosa e ao sr. Sílvio Martins da Silva. Consigno apenas que a acumulação irregular de “quintos” e da vantagem do art. 184, inciso II, da Lei 1.711/1952 (v. art. 5º da Lei 6.732/1979) , inicialmente verificada nos proventos atribuídos à sra. Tereza Canesso Dalla Rosa (peça 55, p. 2) , não mais subsiste.
9.	A sra. Maria Virgínia Tunes Aluotto, de outra parte, também teve incluídos em seus proventos, cumulativamente, “quintos” e vantagem do art. 184, inciso II, da Lei 1.711/1952. No seu caso, todavia, a acumulação irregular não foi corrigida, como se verifica na peça 17, p. 5. Sem embargo, dado o falecimento da ex-servidora, ocorrido em 31/3/2018, sem a instituição de pensão, resta prejudicado, por perda de objeto, o exame de seu título concessório.
10.	O sr. Romário Antônio de Almeida, por sua vez, teve inicialmente incluída em seus proventos parcela alusiva a horas extras (peça 52) . Hoje, a vantagem não mais lhe é paga (peça 39, p. 5) . Todavia, o inativo vem percebendo há pelo menos cinco anos, a título de irredutibilidade de vencimentos, parcela denominada “VP ART. 41 § 3º LEI 8112/90”, no valor constante de R$ 233,09, independentemente das alterações promovidas na estrutura remuneratória do seu cargo de origem (peças 16, p. 5, e 39, p. 5) . Como o ponto não foi tratado pela Sefip, e também não foi franqueada ao interessado a oportunidade de se manifestar previamente a respeito, o ato deve ser destacado e autuado em novo processo, para a devida apreciação.
11.	Quanto aos atos dos srs. Antônio Marques Netto, Domingos Magno Ferreira, Jacy Camarão de Figueiredo, João Alcides Abreu e Sidney José Portella, tenho seu exame por prejudicado, na linha sugerida nos pareceres, em face do falecimento dos interessados. No entanto, deve ser determinada à Sefip a imediata autuação e apreciação da pensão deixada pelo sr. Antônio Marques Netto, haja vista os indícios de irregularidades verificados na composição dos respectivos proventos (“decisão judicial não transitadas em julgado”; peça 39, p. 2) . Semelhantemente, no caso do sr. João Alcides Abreu, cuja pensão por ele instituída já foi registrada pelo Tribunal, cumpre à unidade técnica verificar a exação dos proventos pagos à pensionista, uma vez que também apresenta parcela paga a título de “decisão judicial” (peça 39, p. 4) , e, se confirmada a irregularidade, adotar as providências eventualmente cabíveis.
12.	No tocante aos atos com proposta de ilegalidade, observo, de plano, que as falhas identificadas nos proventos dos srs. Benedicto Jonas de Oliveira Franco e José Afonso Álvares Rodrigues tiveram início bem depois do deferimento de suas aposentadorias. Portanto, aplica-se-lhes a disciplina estabelecida no art. 6º, § 2º, da Resolução TCU 206/2007:
“Os atos que estiverem dando ensejo, no momento de sua apreciação de mérito, a pagamentos irregulares, mas que não apresentem inconsistência ou irregularidade em sua versão submetida ao exame do Tribunal, serão considerados legais, para fins de registro, com determinação ao órgão ou à entidade de origem para que, no prazo de 15 (quinze) dias, adote as medidas cabíveis com vistas à regularização dos pagamentos indevidos constatados na ficha financeira do interessado.”
13.	No caso do sr. Benedicto, aposentado em 1991, o pagamento a maior de sua aposentadoria-prêmio teve início em 2006, com a reestruturação da carreira do magistério superior promovida pela Lei 11.344/2006. Sobre o mérito da questão, a análise da Sefip apresenta-se essencialmente correta, como segue:
“15. O Sr. Benedicto Jonas aposentou-se como professor adjunto, nível IV, em 31/5/1991, com direito à vantagem prevista no inciso I do art. 192 da Lei 8.112/1990. De acordo com o plano de carreira vigente no momento da aposentadoria, o cálculo da vantagem tomava como parâmetro a diferença dos proventos entre as classes de professor titular e professor adjunto. Entretanto, a Lei 11.344, de 8/9/2006 (conversão da MP 295/2006, de 29/5/2006) , criou a classe professor associado, posicionada entre as classes de professor adjunto e a de professor titular. Com isso, a UFMG passou a calcular a vantagem com base na diferença dos proventos entre as classes de professor titular e professor associado (...) .
16. [Tal procedimento estava correto], pois os proventos dos inativos não estão imunes a mudanças legislativas promovidas posteriormente à aposentadoria, haja vista remansosa jurisprudência acerca da inexistência de direito adquirido a regime jurídico de remuneração.
17. De fato, a jurisprudência pacífica do Supremo Tribunal Federal sedimentou-se no sentido de que não há direito adquirido a regime de vencimentos. Destarte, não há impedimento a que alterações legislativas futuras venham a alterar estruturas de carreiras e a forma de cálculo das remunerações de servidores públicos, desde que respeitada a garantia da irredutibilidade de vencimentos (art. 37, XV, da Constituição Federal) . Tal entendimento estende-se aos inativos.
............................................................................................................................................
19. Nesse sentido, cita-se o RE 241.884/ES, Relator Ministro Sepúlveda Pertence, DJ de 12/9/2003:
‘É firme a jurisprudência do STF no sentido de que a garantia do direito adquirido não impede a modificação para o futuro do regime de vencimentos do servidor público. Assim, e desde que não implique diminuição no quantum percebido pelo servidor, é perfeitamente possível a modificação no critério de cálculo de sua remuneração.’
20. Na realidade, o que não se admite é a redução do montante recebido, o que não ocorreu no presente caso, eis que a citada Lei 11.344/2006 também reajustou o valor do vencimento básico.”
14.	Note-se que o tema já está pacificado nos tribunais superiores, como ilustra a ementa do seguinte precedente do Superior Tribunal de Justiça (STJ) :
“ADMINISTRATIVO. PROCESSUAL CIVIL. AGRAVO REGIMENTAL NO RECURSO ESPECIAL. SERVIDORA PÚBLICA INATIVA. CARREIRA DOCENTE DO ENSINO SUPERIOR. REESTRUTURAÇÃO. PERMANÊNCIA NO FINAL DA CARREIRA. DIREITO ADQUIRIDO. INEXISTÊNCIA. REDUÇÃO DE VENCIMENTOS. NÃO OCORRÊNCIA. SÚMULA 7/STJ.1. A jurisprudência dos Tribunais Superiores é firme no sentido de que não há direito adquirido a regime funcional instituído em lei, assegurada a irredutibilidade remuneratória.
2. A recorrente obteve, em 21/8/1995, aposentadoria voluntária no cargo de Professora Adjunta da Universidade Federal Fluminense, com a remuneração da classe superior àquela que ocupava, ou seja, Professora Titular, nos termos do disposto do art. 192, I, da Lei nº 8.112/1990, até o advento da Medida Provisória nº 295/2006, convertida na Lei nº 11.344/2006, que criou, entre os referidos cargos, o de Professor Associado.
3. O Tribunal de origem verificou, nos contracheques juntados aos autos, que, da alteração do enquadramento da servidora aposentada, decorrente da Lei nº 11.344/2006, não resultou decesso vencimental. Desse modo, rever a conclusão adotada na instância ordinária implicaria, necessariamente, reexaminar matéria fática, o que é vedado em sede especial (Súmula 7/STJ) .
4. Agravo regimental a que se nega provimento” (AgRg no REsp 1178728/RJ, DJe 16/5/2012; destaques acrescentados) .
15.	Instado a se manifestar a respeito, o sr. Benedicto Jonas de Oliveira Franco argumenta, em essência, que a matéria se encontra judicializada, e que eventual interferência desta Corte de Contas no episódio “romperia com a necessária separação dos poderes”. Esclarece, por outro lado, que a parcela questionada ainda não lhe está sendo paga; antes, em cumprimento a decisão judicial de mérito proferida em 2015 (ainda não transitada em julgado) , tem sido regularmente depositada em juízo pela universidade.
16.	Ocorre que a União não faz parte do aludido processo judicial, de modo que a competência constitucionalmente conferida a esta Corte para apreciar a exação dos proventos do inativo resta intocada. Com efeito, os provimentos judiciais já exarados sempre ficaram adstritos à esfera de atuação da UFMG.
17.	Afora isso, também é relevante considerar que os dois fundamentos erigidos pelo juízo de primeiro grau para sustentar sua decisão de mérito – ausência de contraditório e violação de ato jurídico perfeito (cf. peça 38, p. 7-15) – não se aplicam quando em jogo a atuação do TCU: de um lado, o sr. Benedicto Jonas de Oliveira Franco foi regularmente chamado a defender seus interesses no processo; de outro, o ato de aposentadoria, como tal, apenas se perfectibiliza após o devido registro pelo Tribunal, o que, no caso, ainda não se verificou. Sobre esse último ponto, permito-me transcrever excerto da ementa de decisão da Suprema Corte:
“EMBARGOS DE DECLARAÇÃO EM MANDADO DE SEGURANÇA. CONVERSÃO EM AGRAVO REGIMENTAL. ADMINISTRATIVO. ACÓRDÃO DO TCU QUE DETERMINOU A EXCLUSÃO DE VANTAGEM ECONÔMICA RECONHECIDA POR DECISÃO JUDICIAL COM TRÂNSITO EM JULGADO (URP - 26,05% E PLANO BRESSER - 26,06%) . COMPETÊNCIA CONSTITUCIONAL ATRIBUÍDA À CORTE DE CONTAS. MODIFICAÇÃO DE FORMA DE CÁLCULO DA REMUNERAÇÃO. INOCORRÊNCIA DE OFENSA AOS PRINCÍPIOS CONSTITUCIONAIS DA COISA JULGADA, DO DIREITO ADQUIRIDO E DA IRREDUTIBILIDADE DE VENCIMENTOS. DECADÊNCIA ADMINISTRATIVA NÃO CONFIGURADA. AGRAVO REGIMENTAL A QUE SE NEGA PROVIMENTO. ............................................................................................................................................4. É cediço que a alteração, por lei, da composição da remuneração do agente público assegura-lhe somente a irredutibilidade da soma total antes recebida, assim concebido: os vencimentos e proventos constitucionais e legais. Precedentes: RE 563.965/RN-RG, Rel. Min. Cármen Lúcia, Tribunal Pleno, DJe 20.03.2009; MS 24.784, Rel. Min. Carlos Velloso, Tribunal Pleno, DJe 25.06.2004. 5. A decadência prevista no art. 54 da Lei 9.784/99 não se consuma no período compreendido entre o ato administrativo concessivo de aposentadoria ou pensão e o posterior julgamento de sua legalidade e registro pelo Tribunal de Contas da União, que consubstancia o exercício da competência constitucional de controle externo (CRFB/88, art. 71, III) -, porquanto o respectivo ato de aposentação é juridicamente complexo, e, apenas, se aperfeiçoa com o registro na Corte de Contas. Precedentes: MS 30.916, Rel. Min. Cármen Lúcia, 1ª Turma, DJe 8/6/2012; MS 25.525, Rel. Min. Marco Aurélio, Tribunal Pleno, DJe 19/3/2010; MS 25.697, Rel. Min. Cármen Lúcia, Tribunal Pleno, DJe 12/3/2010. ............................................................................................................................................7. Agravo regimental a que se nega provimento” (MS 30.537-ED, Rel. Min. Luiz Fux, Primeira Turma, DJe 4/3/2015) .18.	Nada obstante, como a diferença remuneratória não está sendo paga diretamente ao sr. Benedicto Jonas de Oliveira Franco, mas, sim, depositada em juízo, entendo de melhor alvitre, antes de eventualmente determinar a adoção de alguma providência à UFMG, aguardar o desfecho do processo judicial em curso, atualmente localizado no Tribunal Regional Federal da 1ª Região, sem prejuízo de notificar a Advocacia-Geral da União a respeito.
19.	No caso do sr. José Afonso Álvares Rodrigues, aposentado em 1992, o pagamento irregular de quintos de função comissionada (FC) teve início em 1994, com o advento da Lei 8.911/1994. 
20.	A propósito, cumpre anotar que, até a edição da Lei 8.168/1991, o Plano Único de Classificação e Retribuição de Cargos e Empregos (PUCRCE) , aplicável aos servidores das instituições federais de ensino, previa o pagamento de retribuição própria – sob a forma de função de confiança (FC) – pelo exercício de atividades de direção, chefia e assessoramento. À época, nos termos da Portaria MEC 474/87, os valores das FCs eram atrelados à remuneração do professor titular da carreira de magistério superior, com doutorado e em regime de dedicação exclusiva. Com o advento da Lei 8.168, tais funções foram transformadas em cargos de direção (CD) e em funções gratificadas (FG) , ambas as categorias com padrão remuneratório inferior ao das antigas FCs e sem nenhuma correlação com a remuneração dos cargos do magistério.
21.	Estabeleceu-se, então, certa controvérsia quanto à retribuição que seria devida aos servidores à época investidos em funções de confiança que, sem solução de continuidade, permaneceram no exercício dos cargos de direção e das funções gratificadas resultantes da transformação. Essa controvérsia aumentou com a edição da Lei 8.911/1994, que disciplinou a incorporação de quintos, admitindo, inclusive, o aproveitamento do tempo de serviço prestado sob o regime celetista.
22.	No âmbito desta Corte, a matéria foi pacificada com o advento da Decisão 235/1998-1ª Câmara, que, modificando o entendimento anterior, deixou assente que:
“a retribuição pelo exercício de cargos de direção e funções gratificadas iniciado após o advento da Lei nº 8.168/91 deve observar os valores estipulados naquele diploma, preservando-se a retribuição, com base no valor das funções de confiança transformadas, dos servidores que as exerciam e continuaram no exercício dos cargos de direção e das funções gratificadas resultantes da transformação, bem como o valor dos quintos incorporados com base no exercício das funções de confiança transformadas, tanto para os servidores ativos quanto para os aposentados” (subitem 8.2.3 – grifei) .
23.	Assim, com a alteração efetuada pela Lei 8.168/1991, e a consequente derrogação da Portaria MEC 474/87, os valores de referência das antigas FCs deveriam ter sido “congelados”, sujeitando-se, daí em diante, apenas aos reajustes gerais do funcionalismo, até que, eventualmente, viessem a se tornar equivalentes aos dos CDs e FGs.
24.	Nessa linha, é certo que aqueles que exerceram as antigas FC teriam direito à incorporação de quintos com base nos valores então praticados.
25.	Contudo, o que se infere dos autos é que a UFMG teria ido além, assegurando a seus servidores – até bem depois de 1991 – o direito de perceber o benefício calculado da mesma forma que as extintas FCs, ou seja, atrelado aos vencimentos correntes dos professores titulares da instituição, em que pese as substanciais alterações promovidas na estrutura remuneratória do magistério desde a edição da Lei 8.168/1991.
26.	É pertinente assinalar que o instituto de incorporação de funções, extinto desde 1998, tinha por objetivo resguardar os servidores efetivos do decesso remuneratório decorrente da eventual dispensa de funções ou cargos comissionados. Não se pode pretender que o benefício – repita-se, há muito extinto – seja utilizado como fator multiplicador de rendimentos, dando ensejo ao enriquecimento sem causa de seus beneficiários.
27.	Além de subverter toda a lógica remuneratória atual das instituições de ensino, a hipótese discutida neste processo configura, na prática, combinação de vantagens de regimes jurídicos distintos, materializada no somatório de parcelas oriundas de estruturas remuneratórias diferentes, algo que sempre foi repelido pela Corte Constitucional, como exemplifica a ementa da decisão proferida no RE 384.876, da relatoria do Ministro Sepúlveda Pertence:
“EMENTA: Serventuário da Justiça do Estado do Rio Grande do Norte: aplicação de lei local (LC est. 212/01) , que determinara nova fórmula de cálculo dos vencimentos dos membros do Ministério Público, aos quais são atrelados os do recorrido, Escrivão aposentado: pretensão à preservação de gratificação de 20% percebida anteriormente à nova lei: inexistência de violação do direito adquirido e da irredutibilidade de vencimentos: inconstitucionalidade do § 1º do artigo 29 da Constituição estadual, do qual derivara o acréscimo questionado, declarada pelo Supremo Tribunal no julgamento da ADIn 1730 (Moreira, DJ 7.3.2003) . 
1. Não tem o servidor público direito adquirido à manutenção de determinado regime de composição de vencimentos ou proventos; o que a Constituição lhe assegura é a irredutibilidade deles; garantia respeitada sempre que, da aplicação do novo sistema legal, não advenha decréscimo da soma total da remuneração paga. 
2. Incontroverso, que, em função da lei nova, os proventos totais do servidor não sofreram diminuição, mas, ao contrário, experimentaram elevação, deferir a preservação do acréscimo de 20% sobre os novos proventos, já superiores ao total anteriormente percebido, seria possibilitar, contra os princípios, o somatório de vantagens de regimes diversos.”
28.	Afora isso, já suficiente para demonstrar a impertinência de pagamentos contemporâneos das chamadas “diferenças de FC”, o fato é que a situação específica do sr. José Afonso Álvares Rodrigues apresenta contornos que deixam ainda mais nítida a ilicitude da vantagem que lhe foi conferida, como segue.
29.	Eis a ementa da decisão judicial de segunda instância que teria favorecido o inativo (Apelação/Reexame Necessário 2000.38.00.001677-7/MG; julgado pela Segunda Turma do Tribunal Federal da 1ª Região em 4/5/2016; destaques acrescidos) :
“ADMINISTRATIVO. SERVIDOR PÚBLICO. INSTITUIÇÃO DE ENSINO SUPERIOR. PORTARIA/MEC 474/87. FUNÇÕES DE CONFIANÇA. PARECER AGU 203/99. TRANSFORMAÇÃO. CARGOS DE DIREÇÃO E FUNÇÕES GRATIFICADAS. LEI N. 8.168/91. REDUÇÃO DE VENCIMENTOS. OFENSA A DIREITO ADQUIRIDO. DECADÊNCIA DO DIREITO DE ANULAR O ATO ADMINISTRATIVO. INOCORRÊNCIA.
1. Não transcorreu o prazo decadencial do direito de a Administração anular o ato que alterou as parcelas incorporadas à remuneração dos impetrantes, tendo em conta que a Lei n. 9.784/99 somente passou a vigorar a partir de 29.01.1999. Tendo a Administração determinado a correção da vantagem, por meio do Parecer AGU/WM 06/99, de 08.12.1999, deve ser rechaçada a tese de decadência.
2. Segundo remansosa jurisprudência do Supremo Tribunal Federal, o servidor público não tem direito adquirido a determinado regime jurídico, que pode ser alterado no interesse da Administração, mas a eventual alteração legislativa deve preservar o valor da remuneração até então percebida, sob pena de ofensa aos princípios constitucionais do direito adquirido e da irredutibilidade de vencimentos.
3. A transformação, promovida pela Lei 8.168/91, das funções comissionadas das Instituições Federais de Ensino, instituídas pela Lei n. 7.596/87, em Cargos de Direção e Funções Gratificadas, com alteração no valor das gratificações, acarretou significativa redução no valor nominal das parcelas denominadas ‘quintos’ incorporadas à remuneração dos impetrantes, violando as garantias constitucionais do direito adquirido e da irredutibilidade de vencimentos/proventos.
4. Os quintos incorporados durante a vigência da Lei n.º 7.596/87, em decorrência do exercício das Funções Comissionadas e Gratificadas estabelecidas pela Portaria n. 474/MEC, constituem direito adquirido dos servidores, não estando sujeitos à redução determinada pela Lei n.º 8.168/91, em atendimento ao princípio da irredutibilidade de vencimentos.
5. Apelação da UFMG e remessa oficial desprovidas.
6. Apelação dos impetrantes provida para manter o pagamento dos quintos incorporados pelos valores fixados na Portaria 474/87 do MEC.”
30.	 Como se vê, foi unicamente a perspectiva de decesso remuneratório que motivou as decisões judiciais favoráveis aos servidores da UFMG.
31.	Ocorre que o sr. José Afonso Álvares Rodrigues, servidor ex-celetista aposentado em 1992, não incorporou um quinto sequer antes da Lei 8.168/1991. Por se tratar, enfatizo, de servidor ex-celetista, apenas teve direito ao benefício quando já aposentado, em 1994, com o advento da Lei 8.911/1994.
32.	Portanto, forçoso concluir que não se lhe aplicam os pressupostos da sentença exarada pelo TRF da 1ª Região.
33.	Ademais, também é relevante mencionar que, à luz das anotações feitas pela UFMG no título concessório remetido ao Tribunal, o sr. José Afonso Álvares Rodrigues nunca exerceu as funções comissionadas instituídas pela Portaria MEC 474/87. De acordo com seus registros funcionais (peça 49, p. 4) , o ex-servidor, entre 1976 e 1989, exerceu unicamente, em períodos intercalados, a função gratificada de símbolo FG-1, com retribuição estabelecida em parcela fixa (ou seja, sem nenhuma correlação com vencimentos de cargos efetivos) . Apenas em 1992 – depois, portanto, das alterações promovidas pela Lei 8.168/1991 –, o ex-servidor foi investido na função de símbolo CD-4, já com os novos valores definidos na norma. E ainda assim, ressalto, ficou na função por apenas cinco meses, tempo insuficiente para incorporar um quinto que fosse da vantagem. A despeito disso, ao que parece, a UFMG lhe atribuiu, em flagrante ilegalidade, um quinto da antiga FC que deu origem ao CD-4.
34.	Logo, por qualquer ângulo que se examine a questão, resta absolutamente irregular o pagamento dos “quintos judiciais” ao inativo, o que enseja a expedição de determinação à UFMG para sua imediata cessação.
35.	Passo a examinar, por fim, as concessões de interesse dos srs. José Alves e Davi Madeira dos Santos.
36.	A inclusão de parcelas alusivas a horas extras, em caráter permanente, na remuneração de servidores estatutários vai de encontro ao pacífico entendimento desta Corte no sentido de que gratificações e vantagens próprias do regime da Consolidação das Leis do Trabalho (CLT) são incompatíveis com a Lei 8.112/1990.
37.	Destarte, uma vez alterada a situação jurídica do servidor, a realização de pagamentos da espécie, no novo regime, apenas poderia ser admitida para assegurar a irredutibilidade de sua remuneração anterior. Ainda assim, nesse caso, a eventual diferença deveria ser paulatinamente compensada sempre que alterada a estrutura de retribuição do cargo do beneficiário, até sua completa absorção (Decisão 100/2002-2ª Câmara) .
38.	Tal entendimento também é há muito compartilhado pelo STF, consoante se pode depreender da ementa do MS 22455/DF, publicada no Diário da Justiça de 7/6/2002:
“Mandado de segurança contra ato imputado ao Presidente do Tribunal de Contas da União. Ato administrativo que determinou a suspensão de pagamento de horas extras incorporadas aos salários dos impetrantes, por decisão do TCU. 
2. Entendimento assente no Tribunal de Contas deflui da aplicação de preceitos atinentes à limitação que as normas administrativas impõem à incidência da legislação trabalhista sobre os servidores públicos regidos pela CLT, à época em que tal situação podia configurar-se. 
3. Entendimento no sentido de que não é possível a coexistência das vantagens dos dois regimes funcionais. Ao ensejo da transferência do impetrante para o sistema estatutário, ut Lei nº 8.112/90, há de ter o regime próprio desta Lei, ressalvada, tão-só, a irredutibilidade dos salários.
4. Mandado de segurança indeferido” (destaques acrescentados) .
39.	Não há, pois, que se falar, nessa hipótese, em desrespeito à coisa julgada trabalhista ou em ofensa ao princípio da irredutibilidade de vencimentos. Aliás, esses dois aspectos, especificamente, foram abordados pelo STF nos autos do MS 24381 ED/DF:
“EMENTA: Embargos de Declaração em Mandado de Segurança. 
2. Alegada ocorrência de obscuridade e contradição no Acórdão em relação a qual ato teria sido considerado legal por esta Corte, se (a) o ato do Tribunal de Contas da União que determinou à Universidade Federal do Goiás a expedição de novo ato concessório de aposentadoria com o valor da vantagem que a embargante faria jus ao momento de sua aposentação, ou (b) se o ato da reitoria que retroagiu à data de implantação do Regime Jurídico Único, e, a partir de então, deduziu dele todos os aumentos reais de remuneração concedidos aos servidores. 
3. Alegada caracterização de omissão quanto à redução nominal operada nos proventos da embargante, diante dos princípios da irredutibilidade salarial (CF, arts. 7º, VI, e 37, XV) e estabilidade das relações jurídicas. 
4. Ausência de obscuridade e contradição. O Acórdão embargado ao declarar a impossibilidade do pagamento de horas extras considerou ambos os atos legais ao negar a segurança pretendida. 
5. Ausência de omissão. O Supremo Tribunal Federal pronunciou-se quanto à redução nominal, afirmando que, com a conversão do regime celetista para o estatutário, operou-se a extinção do contrato de trabalho, não sendo possível invocar coisa julgada nem direito adquirido (CF, art. 5º, XXXV) . Precedentes citados: MS nº 22.094-DF, Pleno, unânime, Rel. Min. Ellen Gracie, DJ de 02.02.2005, MS nº 22.455-DF, Pleno, unânime, Rel. Min. Néri da Silveira, DJ de 22.04.2002, MS nº 22.160-DF, Pleno, unânime, Rel. Min. Sydney Sanches, DJ de 22.02.1996. 
6. Os Precedentes colacionados pela embargante (...) tratam de incorporação do percentual da URP de 26,05% (Plano Bresser) . Hipótese distinta do caso em apreço, que trata da incorporação de horas extras ante alteração da situação jurídica da embargante do regime celetista para o estatutário. 
7. Embargos de Declaração rejeitados” (Diário de Justiça de 1/9/2006, p. 48; os destaques foram acrescentados) .
40.	Nesse ponto, cumpre anotar que, como mencionou a Sefip (itens 35 e 36 do relatório antecedente) , apenas os acréscimos remuneratórios concedidos aos inativos nos últimos anos, invariavelmente decorrentes de reestruturações de carreira, superaram em muito o valor das horas extras incluídas em seus proventos, de modo que a manutenção de seu pagamento é antijurídico. 
41.	De passagem, saliento que, a exemplo do sr. Benedicto Jonas de Oliveira Franco, também os srs. José Alves e Davi Madeira dos Santos obtiveram decisões judiciais de primeiro grau, ainda não transitadas em julgado, assegurando a manutenção das horas extras em seus proventos (cf. peça 4, p. 15-18) . A respeito, em acréscimo, cabem aqui – mutatis mutandis – as mesmas considerações apresentadas nos itens 16 e 17 deste voto. Contudo, uma vez que os pagamentos irregulares têm se processado diretamente em favor dos inativos, é de se determinar à universidade sua imediata interrupção.
42.	Diante do exposto, voto no sentido de que o Tribunal adote a deliberação que ora submeto a este Colegiado.
TCU, Sala das Sessões Ministro Luciano Brandão Alves de Souza, em 26 de fevereiro de 2019.
BENJAMIN ZYMLER 
Relator